【裁判字號】    98,上易,1484
【裁判日期】    981021
【裁判案由】    業務侵占
【裁判全文】
臺灣高等法院臺中分院刑事判決        98年度上易字第1484號
上  訴  人  臺灣臺中地方法院檢察署檢察官
被      告  乙○○
上列上訴人因被告業務侵占案件，不服臺灣臺中地方法院98年度
易字第1837號，中華民國98年7 月27日第一審判決（起訴案號：
臺灣臺中地方法院檢察署98年度偵字第2915號），提起上訴，本
院判決如下：
    主  文
原判決撤銷。
乙○○犯如附表編號一至六所示之罪，各處如附表編號一至六所
示之刑。應執行有期徒刑壹年，如易科罰金，以新臺幣壹仟元折
算壹日。
    事  實
一、乙○○於民國（下同）九十五年十月起，受雇於鴻誠保全股
    份有限公司（下稱鴻誠公司），並自九十六年二月起，經鴻
    誠公司調派至址設臺中市○○街三三○號「歐洲風情畫社區
    」擔任保全人員，負責社區保全及代社區管理委員會向住戶
    收取管理費，為從事業務之人。其竟分別基於意圖為自己不
    法所有之犯意，自九十六年六月初某日起，至九十七年十月
    初某日止，在「歐洲風情畫社區」內，將其向附表所示住戶
    收受而為業務上持有、各如附表編號一至六所示之管理費、
    依序為新臺幣（下同）一千七百二十元、五千零六十元、六
    千八百元、七萬五千三百四十元、一萬七千八百元、九千九
    百元，合計為十一萬六千六百二十元，變易持有為所有，多
    次予以侵占入己，均未繳交予該社區之財務委員陳寶惠。嗣
    因「歐洲風情畫社區」管理委員會察覺有異，會同鴻誠公司
    查核帳目，始循線查悉上情。
二、案經鴻誠公司告發由臺灣臺中地方法院檢察署檢察官偵查起
    訴。
    理  由
一、按被告以外之人於審判外之陳述雖不符刑事訴訟法第一百五
    十九條之一至之四等四條之規定，而經當事人於審判程序同
    意作為證據，法院審酌該言詞陳述或書面陳述作成時之情況
    ，認為適當者，亦得為證據；當事人、代理人或辯護人於法
    院調查證據時，知有刑事訴訟法第一百五十九條第一項不得
    為證據之情形，而未於言詞辯論終結前聲明異議者，視為有
    前項之同意，同法第一百五十九條之五定有明文。立法意旨
    在於傳聞證據未經當事人之反對詰問予以核實，原則上先予
    排除。惟若當事人已放棄反對詰問權，於審判程序中表明同
    意該等傳聞證據可作為證據；或於言詞辯論終結前未聲明異
    議，基於尊重當事人對傳聞證據之處分權，及證據資料愈豐
    富，愈有助於真實發見之理念，且強化言詞辯論主義，使訴
    訟程序得以順暢進行，上開傳聞證據亦均具有證據能力。本
    案判決下列所引用之各該被告以外之人於審判外之陳述（包
    含書面陳述），性質上均屬傳聞證據，檢察官、被告、辯護
    人迄本院言詞辯論終結前，均未主張有刑事訴訟法第一百五
    十九條第一項不得為證據之情形，本院審認上開證據作成時
    之情況，認應無違法或不當情事，與本案待證事實間復具有
    相當之關聯性，以之作為證據應屬適當，依刑事訴訟法第一
    百五十九條之五第二項之規定，均有證據能力，合先敘明。
二、上揭事實，業據被告於偵查中、原審及本院審理時均坦承不
    諱，核與證人陳寶惠於偵查中證述情節相符（見偵卷第十六
    至十七頁），復有告發人鴻誠公司提出被告書立之切結書影
    本一紙、存證信函影本一紙、挪用公款明細一紙在卷可稽，
    足見被告自白與事實相符，本案事證明確，其犯行洵堪認定
    ，應依法論科。
三、按所謂業務係指吾人於社會生活中所繼續經營之事務，查被
    告自九十六年二月某日起，調派至「歐洲風情畫社區」擔任
    保全人員，負責社區保全及代社區管理委員會向住戶收取管
    理費，是被告所為前開工作係在社會生活中所繼續經營之事
    務，而為從事業務之人。且按刑事法若干犯罪行為態樣，本
    質上原具有反覆、延續實行之特徵，立法時既予特別歸類，
    定為犯罪構成要件之行為要素，則行為人基於概括之犯意，
    在密切接近之一定時、地持續實行之複次行為，倘依社會通
    念，於客觀上認為符合一個反覆、延續性之行為觀念者，於
    刑法評價上，即應僅成立一罪；學理上所稱「集合犯」之職
    業性、營業性或收集性等具有重複特質之犯罪均屬之，例如
    經營、從事業務、收集、販賣、製造、散布等行為概念者是
    （最高法院九十五年度臺上字第四六八六號判決意旨參照）
    ；本件被告分次於附表其中編號二之侵占日期將包括住戶別
    1C 、1G所繳納之管理費，於編號四之日期將包括住戶別4B
    、4C、5A、5B、7F、7G、7+8A所繳之管理費，及於編號五、
    六之日期各將包括不詳住戶別二戶所納之管理費等，分次予
    以侵占之犯行，其於同一編號之侵占日期之犯罪時間密接，
    所為本質上原具有反覆、延續實行之特徵，被告基於概括之
    犯意，在密切接近之一定時、地持續實行之複次行為，依社
    會通念，於客觀上認為符合一個反覆、延續性之行為觀念，
    於刑法評價上，認就編號二、四、五、六應各僅成立一罪。
    又被告持有「歐洲風情畫社區」管理委員會所有之管理費用
    ，為基於業務上之關係而持有之他人之物，竟於附表編號一
    至六所示之時間，於同一大廈住戶繳納管理費時，變易持有
    為所有，故核被告如附表編號一至六各次所為，均係犯刑法
    第三百三十六條第二項業務侵占罪。且按九十五年七月一日
    修正施行之刑法已廢除修正前刑法第五十六條連續犯之規定
    。本案被告有關附表編號一至六業務侵占之犯罪時間，係在
    九十五年七月一日以後，應直接適用現行刑罰之規定處罰，
    應不待論。本件被告所犯附表編號一至六所示之業務侵占行
    為，各係其在收受不同住戶所繳交之管理費後，始進而為各
    該業務侵占之行為，除編號五、六之侵占時間同屬九十七年
    十月初某日但為不同日期外，餘均間隔二月以上，則被告所
    為主觀上難認係出於一次決意，其六次業務侵占之行為，依
    社會通念，認應為數罪之評價，始符刑罰公平原則。是被告
    所為如附表編號一至六所示之業務侵占犯行，均屬犯意各別
    ，行為時空互殊，各應予分論併罰。
四、原審認被告罪證明確而予科刑，固非無見，惟查：被告所為
    附表編號一至六所示業務侵占犯行，其犯罪時間或相距甚久
    ，並足以區分附表編號一至六各次犯行，所侵占之住戶管理
    費合計多達十餘人，已難視為同種行為之反覆實施，自應獨
    立評價，而分論併罰，原判決遽認被告上開所為係屬集合犯
    ，尚有未洽。檢察官亦執此提起上訴，為有理由，自應由本
    院將原判決予以撤銷改判。爰審酌被告侵占「歐洲風情畫社
    區」管理委員會管理費累計十一萬六千六百二十元，致「歐
    洲風情畫社區」管理委員受有財產上損害，雖前開金額已由
    鴻誠公司代被告墊付，惟被告迄今未依與鴻誠公司書立之切
    結書返還上開金額，暨其智識、素行、犯罪動機、目的、手
    段、所侵占款項數額及次數，犯後坦承犯行態度尚可等一切
    情狀，量處如附表編號一至六「主文欄」所示之刑，並均諭
    知易科罰金之折算標準，及依大法官會議解釋字第六六二號
    意旨定其應執行之刑如主文第二項所示，並諭知易科罰金之
    折算標準，以示懲儆。
據上論斷，應依刑事訴訟法第三百六十九條第一項前段、第三百
六十四條、第二百九十九條第一項前段，刑法第三百三十六條第
二項、第四十一條第一項前段、第五十一條第五款，大法官會議
解釋字第六六二號，刑法施行法第一條之一第一項、第二項前段
，判決如主文。
本案經檢察官甲○○到庭執行職務。
中    華    民    國    98    年    10    月    21    日
            刑事第七庭    審判長法  官  林  榮  龍
                                法  官  江  錫  麟
                                法  官  張  惠  立
上列正本證明與原本無異。
不得上訴。
                                書記官  陳  慈  傳
中    華    民    國    98    年    10    月    23    日
附錄：本案論罪科刑法條全文
中華民國刑法第336條第2項
對於業務上所持有之物，犯前條第 1 項之罪者，處 6 月以上
5 年以下有期徒刑，得併科 3 千元以下罰金。
附表
┌──┬─────┬────────┬─────────┬────────┐
│編號│住戶戶別  │侵占日期        │侵占金額（新臺幣）│主文欄          │
├──┼─────┼────────┼─────────┼────────┤
│一  │6A        │96年6月初之某日 │1720元            │乙○○意圖為自己│
│    │          │                │                  │不法之所有，而侵│
│    │          │                │                  │占對於業務上所持│
│    │          │                │                  │有之物，處有期徒│
│    │          │                │                  │刑陸月，如易科罰│
│    │          │                │                  │金，以新臺幣壹仟│
│    │          │                │                  │元折算壹日。    │
├──┼─────┼────────┼─────────┼────────┤
│二  │1C、1G    │97年4月初之某日 │1360元（1C）+3700 │乙○○意圖為自己│
│    │          │                │元（1G）=5060元   │不法之所有，而侵│
│    │          │                │                  │占對於業務上所持│
│    │          │                │                  │有之物，處有期徒│
│    │          │                │                  │刑陸月，如易科罰│
│    │          │                │                  │金，以新臺幣壹仟│
│    │          │                │                  │元折算壹日。    │
├──┼─────┼────────┼─────────┼────────┤
│三  │2B        │97年6月初之某日 │6800元            │乙○○意圖為自己│
│    │          │                │                  │不法之所有，而侵│
│    │          │                │                  │占對於業務上所持│
│    │          │                │                  │有之物，處有期徒│
│    │          │                │                  │刑陸月，如易科罰│
│    │          │                │                  │金，以新臺幣壹仟│
│    │          │                │                  │元折算壹日。    │
├──┼─────┼────────┼─────────┼────────┤
│四  │4B、4C、5A│97年8月初之某日 │23200元（4B）+6400│乙○○意圖為自己│
│    │、5B、7F、│                │元（4C）+13680元（│不法之所有，而侵│
│    │7G、7+8A  │                │5A）+17160元（5B）│占對於業務上所持│
│    │          │                │+4600元（7F）+3900│有之物，處有期徒│
│    │          │                │元（7G）+6400元（ │刑陸月，如易科罰│
│    │          │                │7+8A）=75340元    │金，以新臺幣壹仟│
│    │          │                │                  │元折算壹日。    │
│    │          │                │                  │                │
├──┼─────┼────────┼─────────┼────────┤
│五  │不詳戶別之│97年10月初之某日│17800元           │乙○○意圖為自己│
│    │住戶2戶   │                │                  │不法之所有，而侵│
│    │          │                │                  │占對於業務上所持│
│    │          │                │                  │有之物，處有期徒│
│    │          │                │                  │刑陸月，如易科罰│
│    │          │                │                  │金，以新臺幣壹仟│
│    │          │                │                  │元折算壹日。    │
├──┼─────┼────────┼─────────┼────────┤
│六  │不詳戶別之│97年10初之某日（│9900元            │乙○○意圖為自己│
│    │住戶2戶   │與編號五為不同侵│                  │不法之所有，而侵│
│    │          │占時點）        │                  │占對於業務上所持│
│    │          │                │                  │有之物，處有期徒│
│    │          │                │                  │刑陸月，如易科罰│
│    │          │                │                  │金，以新臺幣壹仟│
│    │          │                │                  │元折算壹日。    │
├──┼─────┼────────┼─────────┼────────┤
│    │          │                │合計：            │                │
│    │          │                │116620元          │                │
└──┴─────┴────────┴─────────┴────────┘


司法院資訊處製作；財團法人民間司法改革基金會備份。
